【裁判字號】    94,勞上,3
【裁判日期】    950418
【裁判案由】    給付退休金
【裁判全文】
臺灣高等法院臺南分院民事判決  94年度勞上字第3號
上  訴  人  甲  ○  ○
訴訟代理人  廖  道  成  律師
被 上 訴人  私立大同技術學院
法定代理人  乙  ○  ○
訴訟代理人  林  德  昇  律師
上列當事人間請求給付退休金事件，上訴人對於中華民國94年11
月3日臺灣嘉義地方法院第一審判決（94年度勞訴字第5號）提起
上訴，經本院於95年4月4日言詞辯論終結，茲判決如下：
    主  文
上訴駁回。
第二審訴訟費用由上訴人負擔。
    事  實
甲、上訴人方面：
一、聲明：(一)原判決廢棄。(二)被上訴人應給付上訴人新台幣1,67
    9,535元。
二、陳述：除與原判決記載相同者予以引用外，補稱略以：
  (一)上訴人自民國（下同）77年8月1日起，受聘為被上訴人之專
    任教授，繼續受聘至93年7月31日（92年8月1日被上訴人將
    上訴人改聘為客座教授，仍至93年7月31日）。上訴人於92
    年7月下旬，曾表示有意退休，當時被上訴人之人事主管，
    曾為上訴人退休可得之退休金而暫為結算，認上訴人已服務
    15年，可領29個基數核計為新台幣（下同）1,475,955元。
    上訴人在93年7月底正式退休，向被上訴人要求給付退休金
    時，被上訴人則再三拖延。上訴人不得已，於94年1月間發
    出存証信函，要求給付，而被上訴人竟以上訴人之申請，與
    規定不符拒絕。
  (二)按「學校教職員退休條例」第4條明定：教職員任職5年以上
    ，有左列情形之一者，應即退休：1.年滿65歲者。2.心神喪
    失或身體殘廢，不堪勝任職務者。教職員已達前項第1款所
    規定之年齡，服務學校仍需其任職，而願繼續服務者，得報
    請主管教育行政機關延長之，至多5年。又教育部81年6月18
    日台（81）人字第32400號函對「退撫金發給事項」之解釋
    ：不合格教師之退撫金，宜由董事會及學校本於照顧教職員
    工各項福利之職責及私立學校法第55條規定之精神，自籌經
    費支給。按「大同技術學院教職員工退休撫卹資遣辦法」（
    以下簡稱：81年版被上訴人教職員工退休辦法）第29條明定
    ：本辦法施行前已進用未經教師審定、登記或檢定之不合格
    教師及未符私立學校職員加保資格表所訂資格之職員，由本
    校自行籌措經費支給退休金、撫卹金、資遣金。
  (三)上訴人係11年5月5日出生，77年退休後，轉任被上訴人學校
    之專任教師時，係66歲，本已不符合上述「學校教職員退休
    條例」第4條第1項教職員任職之年限規定，當然應屬「不合
    格教師」。若依上述條例第2項規定認「教職員已達前項第
    1款所規定之年齡，服務學校仍需其任職，而願繼續服務者
    ，得報請主管教育行政機關延長之，至多5年」，亦即自82
    年起，亦當然應屬「不合格教師」。
    「81年版被上訴人教職員工退休辦法」是81年10月5日台（
    81）人544833號函核備。依上述辦法第2條明定：本辦法所
    稱教職員，係指本校「編制內」現職合格專任有給教職員，
    經「陳報」主管教育行政機關有案者。上述辦法第24條明定
    ：本辦法「施行前」已進用未經教師審定、登記或檢定之不
    合格教師及未符私立學校職員加保資格表所訂資格之職員，
    由本校自行籌措經費支給退休金，撫卹金。被上訴人於94年
    9月8日具狀坦承：「(一)被告之合格教師名冊並非呈報「教育
    部」，係呈報「私立學校退撫基金會」備查，原告因已滿70
    歲，不符合參加退撫基金會之規定，故被告未將原告資料呈
    報予退撫基金會。(二)被告需呈報「教育部」資料係「人事費
    之薪資清冊」。上訴人乃「符合教授資格之編制外教師」，
    退休前之三年薪資清冊均列有上訴人薪資資料，均逐年呈報
    教育部。」
  (四)按「公私立學校校長、教師相互轉任併計年資辦理退休、撫
    卹、資遣作業注意事項」第10條明定：「公私立學校校長、
    教師退休、資遣後，於85年10月4日以後再任公私立學校校
    長、教師時，無庸繳回已領之退休資遣給與，自再任之月起
    ，年資重新計算，於重行退休、資遣或辦理撫卹時，連同以
    前退休資遣年資所核給之基數應合併計算，以不超過所定各
    該最高標準為限，以前退休資遣基數已達最高標準者不再發
    給，未達最高標準者，補足其差額」。惟查上訴人於77年8
    月1日自國立僑生大學辦理退休時，上述法令尚未頒布；而
    且，上訴人並非年限內自公立學校再轉入私立學校任教，性
    質上，與上述法令所述之情況，並不相符。
  (五)上訴人曾任被上訴人學校董事會之董事多年，並曾擔任董事
    長，而在上訴人任學校董事期間，對於類似上訴人之「不合
    格教師」情形，即無法向「私立學校退撫基金會」申請退休
    給予者，均本諸照顧教職員福利之宗旨，及私立學校法第58
    條之立法意旨，從寬而依81年版被上訴人教職員工退休辦法
    」第29條規定，由學校自籌經費，支給退休金。綜上所陳，
    上訴人之請求，是符合規定，而且有前例可循。
三、證據：援用原審提出之證據外，並聲請向財團法人中華民國
    私立學校教職員工退休撫卹基金管理委員會函查法律意見。
乙、被上訴人方面：
一、聲明：上訴駁回。
二、陳述：除與原判決記載相同者予以引用外，補稱略以：
  (一)按合格教師乃教育部所認可的一種資格，一經教育部認可，
    除非經教育部撤銷合格證書之認可，終身具有合格教師資格
    ，不因是否被學校所聘任或年紀大小，而影響合格證書之效
    力。81年版被上訴人教職員工退休辦法第29條規定：「本辦
    法施行前已進用【未經教師審定、登記或檢定之不合格教師
    】由本校自行籌措經費支給退休金」，所謂不合格教師係指
    「未經教師審定、登記或檢定」，若經審定、登記或檢定者
    即屬於合格教師，未提及年齡大小會影響是否合格教師之認
    定，由此規定可知，只要通過教師檢定即為合格教師。上訴
    人屢以訴外人劉積明、朱中逵、李月婥教師退休時領有退休
    金，認為被上訴人應比照三位教師模式給付退休金，惟三位
    教師均符合給付退休金要件，與上訴人情況不同，上訴人當
    不得比附援引。
  (二)退步言之，若以三位教師不符合給付退休金要件，而被上訴
    人已給付，此亦係被上訴人是否向三位教師追討之間題，今
    上訴人起訴請求退休金所依據，應係依據學校給付退休金之
    一般性規定（退休撫恤資遣辦法），而非僅憑三位教師案例
    為據。
  (三)依財團法人中華民國私立學校教職員工退休撫卹基金會管理
    委員會95年2月14日 (95)基字第0030號函示，上訴人既已領
    取81個基數之最高基數，重行退休時，即不得再領取退休金
    。
三、證據：援用原審所提出之證據。
    理  由
一、上訴人起訴主張：上訴人自77年8月1日起受聘為被上訴人之
    專任教授，於93年7月31日退休，退休時之薪俸每月50,895
    元，依被上訴人頒佈之「教職員工退休辦法」第12條第1項
    、第24條規定，上訴人可得33個基數，上訴人得向被上訴人
    請求1,679,535元之退休金，被上訴人拒絕給付，爰依上開
    辦法，請求被上訴人如數給付等語。
二、被上訴人則以：依被上訴人92年修訂之被上訴人教職員工退
    休撫卹資遣辦法第27條規定「於重行退休、資遣或辦理撫卹
    時，連同以前退休資遣年資所核給之基數合併計算，以不超
    過應核給之最高基數為限，以前退休資遣基數已達最高基數
    者不再發給，未達最高基數者，補足其差額」，上訴人於77
    年8月1日自國立僑生大學先修班辦理退休時，共領取81個基
    數之退休金。其後上訴人再進入被上訴人學校服務，即不得
    再領取退休金，又依同辦法第29條規定，僅不合格教師始由
    本校自行籌措經費支給退休金，上訴人乃教育部審核通過之
    教師，並無上開辦法之適用等語資為抗辯。
三、上訴人主張其於77年8月1日自國立僑生大學先修班辦理退休
    ，已領取81個基數之退休金，於同日受聘為被上訴人之專任
    教授，至93年7月31日再度退休，退休前之月薪為50,895元
    之事實，為被上訴人自認，並有其提出之聘書、教育部函、
    教授證及公務員履歷表為證（原審卷第9至18頁、第70至71
    頁、第74頁），堪認上訴人此部分主張為真實。茲上訴人主
    張，其係不合格教師，有被上訴人92年修訂之被上訴人教職
    員工退休撫卹資遣辦法第29條或81年版之被上訴人教職員工
    退休辦法」第24條規定之適用，被上訴人應給付退休金，被
    上訴人則否認上訴人主張，並以前開情詞置辯，是本件應審
    究者，乃上訴人是否係不合格教師，得否於領取最高81個基
    數退休金後，再度領取退休金？
四、經查：
  (一)依據92年被上訴人教職員工退休撫卹資遣辦法第29條及81年
    版被上訴人教職員工退休辦法第24條之規定：「本辦法施行
    前已進用未經教師審定、登記或檢定之不合格教師及未符私
    立學校職員加保資格表所訂資格之職員，由本校自行籌措經
    費支給退休金，撫卹金。」（原審卷第44、124頁），依本
    條文義觀之，其適用對象為「未經教師審定、登記或檢定之
    不合格教師」。依教師法第4條規定：「教師資格之取得分
    檢定及審定二種：高級中等以下學校之教師採檢定制；專科
    以上學校之教師採審定制。」；同法第9條規定：「專科以
    上學校教師資格之審定分初審及複審二階段，分別由學校及
    教育部行之。教師經初審合格，由學校報請教育部複審，複
    審合格者發給教師證書。」；復依專科以上學校教師資格審
    定辦法第10條規定「教師資格經審定合格者，由本部發給教
    師證書」。故所謂「未經教師審定、登記或檢定之不合格教
    師」，應係指未依前開教師法第4條、第9條及專科以上學校
    教師資格審定辦法第10條規定通過檢定或審定合格而發予教
    師資格證書之教師。
  (二)上訴人係教育部於65年9月所審定合格之教授，證書字號為
    「教字第2403號」，有其提出之公務人員履歷表在卷可稽（
    見原審卷第74頁），上訴人並非「不合格教師」，事甚明確
    。上訴人雖主張其轉任被上訴人之教師時，已66歲，不符合
    教職員任職之65歲年限規定，應屬「不合格教師」云云。惟
    查：依前揭教師法之規定，一旦經檢定及審定合格，領有教
    師證書，即屬合格教師，除非該教師證書遭撤銷，否則均屬
    合格之教師，要難謂屆至強制退休年齡，即喪失其教師資格
    。而依專科以上學校教師資格審定辦法第12條規定：「教師
    資格送審，其學、經歷證件、成就證明或專門著作已為接受
    將定期發表之證明有偽造、變更、登載不實或著作、作品、
    技術報告有抄襲、剽竊等情事者，經本部學審會常會審議確
    定後，五年內不受理其教師資格審定之申請。本部應通知學
    校，並由學校各級教師評審委員會評議後，依本條例、教師
    法等相關規定辦理。經審定合格發給教師證書後，發現有前
    項情形，經本部學審會常會審議確定者，撤銷自該等級起之
    證書，五年內不受理自該等級起教師資格審定之申請。」，
    因此，除非該教師之學、經歷證件、成就證明或專門著作已
    為接受將定期發表之證明有偽造、變更、登載不實或著作、
    作品、技術報告有抄襲、剽竊等情事者，經教育部學審會常
    會審議確定撤銷專科以上教師資格，始會喪失已取得之專科
    以上教師資格。屆至強制退休年齡，既非得撤銷教師資格之
    原因，亦非當然喪失教師資格之原因。上訴人主張其不符合
    教職員任職之65歲年限規定，當然應屬「不合格教師」，應
    適用81年版被上訴人教職員工退休辦法第24條或92年版被上
    訴人教職員工退休撫卹資遣辦法第29條規定，得由學校自行
    籌措之經費再支給退休金云云，難認可採。
  (三)又依81年版被上訴人教職員工退休辦法第11條規定：「教職
    員退休金之給與，任職滿5年，給予9個基數，每增半年加給
    1個基數；滿15年後，另行1次加發2個基數；但最高總數以
    61個基數為限；未滿半年者以半年計。依本辦法第6條第1項
    第2款規定退休之教職員，其心神喪失或身體殘廢係因公傷
    病所致者，退休金照前項規定加發百分之20。其任職未滿5
    年者，以5年計。教師或校長服務滿30年，並有連續任教公
    私立學校20年之資歷，成績優異者，一次退休金之給與，依
    第一項規定增加其基數，但最高總數以81個基數為限。」，
    及第21條規定：「教職員工退休撫卹之給與，由本校報奉主
    管教育行政機關核准於學費百分之2範圍內收取之教職員工
    退撫經費，連同董事會及學校相對提撥學費百分之1之經費
    提繳由各私立學校共同成立之全國性私立學校教職員工退休
    撫卹基金管理委員會統籌管理與運用。」（原審卷第122頁
    反面、第123頁反面），對比第24條：「本辦法施行前已進
    用未經教師審定、登記或檢定之不合格教師及未符私立學校
    職員加保資格表所訂資格之職員，由本校自行籌措經費支給
    退休金，撫卹金。」之規定（原審卷第124頁），該第24條
    顯然係為給予於退休撫卹辦法實施前已進用「未經教師審定
    、登記或檢定之不合格教師及未符私立學校職員加保資格表
    所訂資格之職員」退休後生活保障，而規定其退休金來源應
    由學校自行籌措。蓋此等人員之退休金、撫卹金均不能由「
    私立學校教職員工退休撫卹基金來支付」，因此，上訴人既
    為合格教師，先前第一次退休時，亦曾領取最高總數81個基
    數之退休金，其再援引此條辦法欲領取第二次退休金，與該
    條立法意旨，自有未合。
  (四)按退休金給予之目的，乃係在維持退休人員退休後之基本生
    存安養保障，其涉及社會福利及政府資源之分配，故可領取
    之退休金基數，有一定之規範及限制，以求兼顧退休人員生
    活所需及社會資源之合理分配，私立學校法第55條規定：「
    各級各類私立學校校長、教師之遴用資格，公立依同級同類
    學校之規定。前項校長、教師，經主管教育行政機關審定、
    登記、檢定合格或核定有案者，於轉任公立學校核敘資格及
    薪給時，其服務年資得合併採計。其於公立學校辦理退休、
    撫卹、資遣時，除已在私立學校辦理退休或資遣之年資應予
    扣除外，其服務年資得合併計算。前開退休、撫卹、資遣年
    資之併計，於公立學校校長、教師轉任私立學校時準用之。
    依前項公私立學校校長、教師互轉時，其退休、撫卹、資遣
    年資之併計，依教師法之規定辦理。在依教師法規定之儲金
    制建立前，曾任私立學校校長、教師年資應付之退休、撫卹
    、資遣給與，由依第58條成立之全國性私立學校教職員工退
    休撫卹基金支付，曾任公立學校校長、教師年資應付之退休
    、撫卹、資遣給與，由各級主管教育行政機關編列預算支應
    。前項曾任年資應付之退休、撫卹、資遣給與，均按儲金制
    建立前之一次退休金基數計算。其於公立學校退休時，得支
    領月退休金者，應符合公立學校校長、教師支領月退休金之
    規定。退休後再任公私立學校校長、教師，於重行退休或辦
    理撫卹時，以前退休之年資所計給之基數應合併計算，並以
    不超過儲金制建立前公私立學校校長、教師應計給之最高基
    數為限。」；又依教育部93年6月14日覆財團法人中華民國
    私立學校教職員工退休撫卹金管理委員會台人（三）字第09
    30078242號函：「二、本部為輔導各級私立學校健全教職工
    退撫制度，維持私立學校教職員工退休撫卹基金動支公平性
    ，前參照85年2月1日修正施行前之學校教職員退休條例有關
    實施儲金制前請領一次退休給與之規定，訂定「…於重行退
    休、資遣或辦理撫卹時，連同以前退休資遣年資所核給之基
    數合併計算，以不超過應核之最高基數為限，以前退休資遣
    基數己達最高基數者不再發給，未達最高基數者，補足其差
    額」（原審卷第45至46頁、第48頁），而92年版被上訴人教
    職員工退休撫卹資遣辦法第25條第1項亦規定：「本辦法所
    稱教職員工任職年資，得併計已參加私立學校教職員工退休
    撫卹基金之其他私立學校未核給退休（職）金或資遣費之年
    資。…公私立學校校長、教師互轉時，其退休、撫卹、資遣
    年資之併計，得併計未領退休金或資遣費之公立學校編制內
    專任合格有給校長、教師年資。」；第27條亦規定：「教職
    員工於81年8月1日以後退休或85年10月4日以後資遣，由私
    校退撫基金支付退休、資遣給與人員，再任本校教職員工時
    ，無庸繳回已領之退休、資遣給與，自再任之月起年資重新
    計算，於重行退休、資遣或辦理撫卹時，連同以前退休資遣
    年資所核給之基數合併計算，以不超過應核給之最高基數為
    限，以前退休資遣基數已達最高基數者不再發給，未達最高
    基數者，補足其差額。」。（原審卷第43、44頁）
    本件上訴人為合格教師，其已領取退休金再次退休，自應適
    用合格教師退休之規定。依上述私立學校法第55條，被上訴
    人教職員工退休撫卹資遣辦法第25條第1項、第27條規定，
    應連同以前退休年資所核給之基數合併計算，以前退休基數
    已達最高基數者，不再發給退休金。上訴人於第一次退休時
    已領取81個基數之最高基數退休金，已如前述，自不得再請
    求被上訴人給付退休金。上訴人主張退休後轉任被上訴人教
    師16年，被上訴人應發給33個基數退休金云云，難認有據。
  (五)上訴人雖主張，被上訴人先前曾發給劉積明、朱中逵、李月
    婥三位老師第二次退休金，依慣例亦應發給上訴人退休金云
    云，然查，上訴人之訴是否有理由，端視其退休金請求權基
    礎在法律上是否存在，至於被上訴人有無給付其他老師退休
    金之情形，自難謂得做為上訴人請求之基礎，上訴人此部分
    主張亦難認可採。
五、綜上所述，上訴人請求被上訴人應給付其1,679,535元之退
    休金，並無理由，原審為上訴人敗訴之判決，並駁回其假執
    行之聲請，經核並無不當。上訴意旨指摘原判決不當，求予
    廢棄改判，為無理由，應予駁回。
六、結論：本件上訴為無理由，依民事訴訟法第449條第1項、第
    78條，判決如主文。
中    華    民    國    95    年     4    月    18    日
                  民事第二庭    審判長法  官  丁振昌
                                      法  官  李文賢
                                      法  官  吳上康
上為正本係照原本作成。
如對本判決上訴，須於判決送達後20日內向本院提出上訴狀，未
表明上訴理由者，應於上訴後20日內，向本院提出理由書（須附
繕本）。
中    華    民    國    95    年     4    月    19    日
                                      書記官  易慧玲
                                                  Ｊ


司法院資訊處製作；財團法人民間司法改革基金會備份。
